臺灣桃園地方法院刑事判決
111年度訴字第345號
公  訴  人  臺灣桃園地方檢察署檢察官  
被      告  劉哲凱



上列被告因詐欺案件，經檢察官提起公訴（110年度偵字第23737
號），本院判決如下： 
    主  文
本件管轄錯誤，移送於臺灣臺中地方法院。
    理  由
一、公訴意旨略以：被告丁○○明知無買賣商品之真意，與某真實
    姓名年籍不詳之詐騙集團成員（下稱某甲）共同意圖為自己
    不法之所有，基於以網際網路對公眾散布而犯詐欺取財之犯
    意聯絡，先由被告在「8591寶物交易網」創設暱稱為『職人
    凱凱』之帳號，並將該帳號交予某甲使用，某甲於民國109年
    12月21日下午1時許，使用『職人凱凱』帳號在「8591寶物交
    易網」刊登販售楓之谷寶物之廣告訊息，甲○○瀏覽後陷於錯
    誤，表示願以新臺幣（下同）2萬1,000購買，某甲復於109
    年12月21日下午4時24分許，在「8591寶物交易網」向謝興
    國（所涉詐欺取財罪嫌，業經檢察官為不起訴處分確定）表
    示以新臺幣（下同）2萬1,000元購買273萬點之星城遊戲幣
    ，並獲悉謝興國所使用之以其女謝○岑名義申辦之（未滿18
    歲，真實姓名年籍資料詳卷）中國信託商業銀行股份有限公
    司帳號000000000000號帳戶（下稱中國信託帳戶），某甲為
    履行其對謝興國之給付義務，遂指示甲○○將2萬1,000元匯入
    中國信託帳戶，謝興國見款項匯入，遂交付273萬點之星城
    遊戲幣給某甲，甲○○則未取得購買之楓之谷寶物【即起訴書
    犯罪事實一㈠】；某甲於109年12月21日晚間8時37分前某時
    許，使用『職人凱凱』帳號在「8591寶物交易網」刊登販售楓
    之谷寶物之廣告訊息，丙○○瀏覽後陷於錯誤，表示願以新臺
    幣（下同）2萬2,500元購買，某甲復於109年12月21日晚間8
    時43分前某時許，在「8591寶物交易網」向謝興國（所涉詐
    欺取財罪嫌，業經檢察官為不起訴處分確定）表示以2萬2,5
    00元購買292萬5,000點之星城遊戲幣，某甲為履行其對謝興
    國之給付義務，遂指示丙○○將2萬2,500元匯入中國信託帳戶
    ，謝興國見款項匯入，遂交付292萬5,000點之星城遊戲幣給
    某甲，丙○○則未取得購買之楓之谷寶物【即起訴書犯罪事實
    一㈡】；因認被告前揭2部分所為均共同涉犯刑法第339條之4
    第1項第3款之以網際網路對公眾散布而犯詐欺取財罪嫌（起
    訴書誤載為詐欺得利）。
二、按案件由犯罪地或被告之住所、居所或所在地之法院管轄，
    刑事訴訟法第5條第1項定有明文，此即所謂「土地管轄」之
    規定，屬於上開法律規定之各地方法院均有刑事管轄之權限
    。惟為避免管轄法院因被告之住所、居所及所在地變更而一
    再變更，土地管轄必須恆定，即以案件繫屬於法院之日為準
    ，而對於管轄權之有無，係屬於法院應依職權調查之事項。
    而所謂犯罪地，參照刑法第4條之規定，解釋上應包括行為
    地及結果地二者（最高法院72年度台上字第5894號判例意旨
    參照）。刑法上詐欺罪之成立，以意圖為自己或第三人不法
    所有，以詐術使人將本人或第三人之物交付為要件，亦即以
    本人交付其物為犯罪結果，則被害人遭詐欺集團詐騙而匯款
    之地點，即為行為結果發生地，此乃因被害人遭騙而將款項
    匯入指定之帳戶時，該等錢財即脫離被害人持有而移至犯罪
    集團所管領支配，處於隨時得以領取之狀態，此當已發生財
    產法益受損之犯罪結果。無管轄權之案件，應諭知管轄錯誤
    之判決，並同時諭知移送於管轄法院，刑事訴訟法第304條
    定有明文，且依同法第307條之規定，此項判決並得不經言
    詞辯論逕行為之。
三、經查：
㈠、檢察官以被告涉犯上開罪嫌為由，向本院提起公訴，案件繫
    屬本院之日期為110年12月16日，有臺灣桃園地方檢察署110
    年12月15日乙○維海110偵23737字第1109126980號函暨本院
    所蓋收文章戳在卷可證，而當時被告之住所為南投縣○○鎮○○
    路000巷00弄0號，偵查所陳報之居所係臺中市○○區○○路000
    巷0號，案件繫屬日時未有人身自由遭拘束於本院轄區內法
    務部各矯正機關之情形，有個人戶籍資料（完整姓名）查詢
    結果、檢察官110年9月28日訊問筆錄、臺灣高等法院在監在
    押全國紀錄表在卷可考（見本院審訴卷，第13頁；偵卷，第
    403頁），顯見案件繫屬本院時，被告之住所、居所、所在
    地均不在本院轄區。
㈡、依卷內證據所示，不論係某甲或被告本人對甲○○、丙○○實施
    詐術，均無從認定被告或某甲在施用詐術時之所在地在本院
    轄區，難認被告或某甲之犯罪行為地在本院轄區。另告訴人
    甲○○、丙○○遭施用詐術後之匯款地分別在臺北市大安區、新
    北市土城區乙節，業據證人即告訴人甲○○於警詢中證稱：我
    於109年12月21日下午4時40分，在臺北市○○區○○路0段00號
    台科大內中華郵政ATM轉帳2萬1,000元至中國信託帳戶等語
    （見偵卷，第50頁），證人即告訴人丙○○於警詢中證稱：我
    於109年12月21日晚間8時37分，在新北市○○區○○街000號全
    家便利超商，使用ATM匯款2萬2,500元至中國信託帳戶等語
    （見偵卷，第82頁），足見犯罪之結果地各為臺北市大安區
    與新北市土城區，均非本院轄區。
㈢、詐欺罪之成立，以加害者有不法取得財物之意思，實施詐欺
    行為，被害者因此行為，致表意有所錯誤，而其結果為財產
    上之處分，受其損害，為其要件，故如被害者雖因加害者詐
    術之實施而處分財物，然仍取得對價相當之給付，即難以詐
    欺罪論擬（最高法院19年上字第1699號判例、司法院院字第
    318 號、第2489號解釋意旨參照）。又詐欺取財罪，係侵害
    財產權之犯罪，以施用詐術之一方取得財物，致被詐欺之一
    方因而生財產上之損害為必要，若無所損害，行為人除按其
    情形或應成立其他罪名外，並無論以詐欺取財罪之餘地（最
    高法院94年度台上字第5286號判決意旨參照）。本件謝興國
    固將273萬點及292萬5,000點之星城遊戲幣分次交付給某甲
    （或被告），惟謝興國確實有收取該等遊戲幣之對價即2萬1
    ,000元及2萬2,500元，縱使謝興國收取之款項係某甲（或被
    告）詐騙甲○○、丙○○而來，僅係某甲（或被告）是否應對甲
    ○○、丙○○負刑事及民事法律責任爾，並不影響謝興國取得該
    等對價之權利。詳言之，某甲（或被告）對謝興國而言，負
    有交付價款之義務，對甲○○、丙○○而言，雖有交付楓之谷寶
    物之責，亦同時享有收取價金之權，則某甲（或被告）指示
    甲○○、丙○○將款項直接匯給謝興國，一方面係收取債權，一
    方面則係清償對謝興國之債務，乃民事上縮短給付之概念，
    謝興國之整體財產並未因某甲（或被告）詐騙甲○○、丙○○之
    犯行而受有損害，某甲（或被告）自無對謝興國成立詐欺取
    財罪之餘地。因此，即便謝興國係在桃園市中壢區住處使用
    電腦連接網際網路交付星城遊戲幣給某甲（或被告），因謝
    興國非本件犯罪被害人，自不能以謝興國交付遊戲幣之地點
    作為犯罪結果地，進而使本院取得管轄權。
㈣、數人共犯一罪或數罪者，為相牽連案件；數同級法院管轄之
    案件相牽連者，得合併由其中一法院管轄，刑事訴訟法第7
    條第2款、第6條第1項定有明文。此乃為訴訟經濟，使具有
    相牽連關係之不同一案件，雖無固有管轄權之法院，亦取得
    其牽連管轄權。又相牽連案件中，如有固有管轄權者已先起
    訴，另相牽連之他案件，因得合併由已先起訴之法院管轄，
    該法院即因而取得相牽連他案件之管轄權（最高法院94年度
    台上字第3640號判決、97年度台上字第3142號判決意旨參照
    ）。從而，數人共犯一罪之相牽連案件之管轄，其前提必數
    人之罪均經起訴，若其中具有固有管轄權之案件未據起訴即
    未有訴訟繫屬，而起訴者為無管轄權之相牽連之他案件，自
    無從適用刑事訴訟法第6條第1項之規定，就該他案件取得牽
    連管轄，況此時已無法由合併管轄、合併審判達訴訟經濟之
    效，該他案件自應按其事物管轄之性質，由有管轄權之法院
    另為審判。本件起訴書認被告與某甲共同涉犯以網際網路對
    公眾散布而犯詐欺取財罪嫌，然於被告本案繫屬前，某甲所
    涉詐欺取財罪嫌未經檢察官向本院提起公訴而取得訴訟繫屬
    ，本院自無從適用刑事訴訟法第6條第1項牽連管轄之規定取
    得牽連管轄權，附此敘明。　　
四、綜上，本案繫屬於本院時，被告之住居所地、所在地均非在
    本院之管轄區域，犯罪地亦不在本院轄區，本院對之自無管
    轄權，另考量被告於偵查及本院第一次準備程序陳報之居所
    地均為臺中市○○區○○路000巷0號，且被告前因涉犯詐欺案件
    ，經臺灣臺中地方法院以110年度金訴字第831號判決無罪，
    有臺灣高等法院被告前案紀錄表在卷可參，堪認臺中市為被
    告生活重心，關係密切，應為其長時間之居住處，揆諸首開
    說明，爰不經言詞辯論，逕為諭知管轄錯誤之判決，並移送
    至本案繫屬時被告之居所地管轄法院即臺灣臺中地方法院。
據上論斷，應依刑事訴訟法第304條、第307條，判決如主文。　
中　　華　　民　　國　　111 　年　　5 　　月　　10　　日
            刑事第十二庭  審判長  法　官　張宏任
　　　　　　　　　                法  官  林姿秀
　　　　　　　　　                法  官  陳華媚
以上正本證明與原本無異。
如不服本判決應於收受判決後20日內向本院提出上訴書狀，並應
敘述具體理由。其未敘述上訴理由者，應於上訴期間屆滿後20日
內向本院補提理由書(均須按他造當事人之人數附繕本)「切勿逕
送上級法院」。　　　　　　　　　
                                  書記官  陳美靜
中　　華　　民　　國　　111 　年　　5 　　月　　10　　日